臺北高等行政法院判決　　　　　　　　　　　　　　　九十二年度簡字第六九九號
　　原　　　告　甲○○
　　被　　　告　臺北市政府衛生局
　　代　表　人　張　珩（局長）住同右
右當事人間因食品衛生管理法事件，原告不服台北市政府中華民國九十二年八月十四
日府訴字第０九二一六九五九０００號訴願決定，提起行政訴訟。本院判決如左：
　　主  文
訴願決定及原處分均撤銷。
訴訟費用由被告負擔。
　　事  實  及　理　由
一、事實概要：緣原告於民國（下同）九十一年四月十一日十四時三十分在大眾之聲
    （原處分書事實欄誤載為大眾之生）廣播電臺（ＦＭ九七˙七ＭＨＺ）「黃博士
    健康講座」節目中，宣稱「深海魚油、卵磷脂、蜂針療法、鹿茸、乳酸菌等，對
    顏面神經受傷、流口水、腦震盪、腦神經疾病等，有營養補給改善功能．．．」
    等詞句，經台北市松山區衛生所以九十一年五月二日北市松衛三字第０九一六０
    二八九０００號函檢附廣播電台違規廣告監錄查報表轉請台北市萬華區衛生所辦
    理，經該所於九十一年五月十四日對原告進行訪談，製作調查紀錄，並以九十一
    年五月十四日北市萬衛二字第０九一六０二二五四００號函檢附前開調查紀錄及
    相關資料，報請被告核辦。經被告以九十一年五月二十二日北市衛七字第０九一
    四二三八四０００號函請原告到被告處說明，經原告於九十一年六月四日到被告
    處並製作調查紀錄。案經被告核認原告前述宣傳詞句有誇大不實、易生誤解之情
    形，違反食品衛生管理法第十九條第一項規定，爰依同法第三十二條第一項前段
    規定，以九十一年六月十一日北市衛七字第０九一四二八四０五００號行政處分
    書，處以原告新台幣（下同）三萬元罰鍰。原告不服，於九十一年七月十日向台
    北市政府提起訴願，案經台北市政府以九十一年十二月十八日府訴字第０九一二
    八七二七二００號訴願決定：「原處分撤銷，由原處分機關於收受決定書之次日
    起九十日內另為處分。」嗣被告依台北市政府上開訴願決定撤銷意旨，以九十二
    年三月十九日北市衛七字第０九二三０七七三七００號行政處分書重為處分，仍
    處以原告三萬元罰鍰。原告不服，提起訴願，經遭駁回，遂提起行政訴訟。
二、原告起訴意旨略稱(一)被告派人到原告負責之公司，查到蜂蜜Ｖ，就說這是蜂針療
    法的證據，其實在蜂蜜標籤上，連一個蜂針療法的字沒有，就說原告在賣蜂針療
    法的產品，其實這只是蜂蜜而已，可請檢驗機關檢查是否有蜂針療法的成分，並
    提出蜂蜜Ｖ的標籤以茲證明。(二)在原告負責之公司所查到的蜂針療法宣傳單，是
    原告在仁德醫護專科學校的上課講義，怎能硬將原告上課的講義當做宣傳單，且
    這篇文章的內容是由青春出版社「蜂針療法」中摘錄出來，原告僅於有人詢問何
    謂蜂針療法時，提供該上課講義予以參考，怎算違法？既然沒有蜂針療法這種食
    品，那來不實誇大療效之說？是原告乃合法經營公司，出售合法的產品，從事台
    法的交易行為，販售蜂蜜產品，沒有賣蜂針療法。(三)原告在電台演講主題是蜂針
    療法，演講之後，怕聽眾聽不懂，故留下地址及電話，這是負責的態度，並非販
    賣行為，且原告並沒有販賣「蜂針療法」這種食品。原告是以「黃博士健康講座
    」學者身分來說明蜂針療法，這不是商業行為，不是以公司代表人的身分說明蜂
　　針療法，不能把身分混謠，就如原告以黃博士的身分在仁德專科學校教蜂針療法
　　，難道也是商業行為？(四)按食品衛生管理法第二條規定：「本法所稱食品，係指
　　供人飲食或咀嚼之物品及其原料」，請問蜂針療法的物品其原料是什麼？我在蜂
　　蜜的標籤上，那一點違法？那一點與蜂針療法有關係？那一點有影射蜂針療法？
　　怎能在沒有證據之下，僅憑錄音帶及蜂蜜Ｖ就說這是蜂針療法，科予罰鍰？
三、按訴願法第九十五條前段規定：「訴願之決定確定後，就其事件，有拘束各關係
    機關之效力。」第九十六條規定：「原行政處分經撤銷後，原行政處分機關須重
    為處分者，應依訴願決定意旨為之，並將處理情形以書面告知受理訴願機關。」
    食品衛生管理法第二條規定：「本法所稱食品，係指供人飲食或咀嚼之物品及其
    原料。」第九條規定：「本法所稱主管機關︰在中央為行政院衛生署；在直轄巿
  　為直轄巿政府；在縣（巿）為縣（巿）政府。」第十九條第一項規定：「對於食
    品、食品添加物或食品用洗潔劑所為之標示、宣傳或廣告，不得有不實、誇張或
    易生誤解之情形。」第三十二條第一項規定：「違反第十九條第一項規定者，處
    新臺幣三萬元以上十五萬元以下罰鍰；違反同條第二項規定者，處新臺幣二十萬
    元以上一百萬元以下罰鍰；一年內再次違反者，並得廢止其營業或工廠登記證照
    ；對其違規廣告，並得按次連續處罰至其停止刊播為止。」
　　行政院衛生署八十八年七月三十一日衛署食字第八八０三七七三五號公告：「食
　　品廣告標示詞句涉及虛偽、誇張或醫藥效能之認定表．．．二、詞句未涉及醫藥
　　效能但涉及虛偽誇張或易生誤解：(一)涉及生理功能者：例句：增強抵抗力。強化
　　細胞功能。．．．改善體質。．．．三、詞句未涉療效及誇大：(一)通常可使用之
    例句：幫助牙齒骨骼正常發育、幫助消化：：調整體質、調節生理機能、滋補強
    身：：精神旺盛：：幫助入睡：：延年益壽：：促進新陳代謝、減少疲勞感：：
    。」
    臺北市政府九十年八月二十三日府秘二字第九０一０七九八一００號公告：「主
　　旨：公告本府主管業務委任事項，並自九十年九月一日起生效。依據：一、行政
　　程序法第十五條。二、臺北市政府組織自治條例第二條第二項。公告事項．．．
　　六、本府將下列業務委任本府衛生局，以該局名義執行之．．．（七）食品衛生
　　管理法中有關本府權限事項。．．．」
四、本件第一次處分經台北市政府為訴願決定予以撤銷後，被告重為處分，仍處原告
    罰鍰三萬元，被告不服，提起訴願，經遭駁回，其理由略以：經由被告所屬萬華
    區衛生所於九十二年一月六日前往台北市○○街一九二號原告負責之「黃健企業
    有限公司」查察，查獲玻璃櫃內置有蜂蜜、蜂膠、破壁花粉、蜂膠＋破壁花粉、
    花青素元、南瓜鋅、活化膠質素、蜜蜂抽出物＋蜂膠BV3、蜜蜂抽出物＋蜂膠BV2
    、蜂蜜Ｖ等產品，此有台北市萬華區衛生所九十二年一月六日食品衛生查驗工作
    報告表附卷可稽。又被告分別於一月十六日及二月十八日依原告於廣播中提供之
    電話服務專線進行查訪，並取得原告所負責公司販售之蜂蜜Ｖ食品，此亦有被告
    機關食品衛生志工協助業務查訪電話紀錄各乙份、原告蜂針療法之宣傳資料二份
    及查獲販售蜂蜜Ｖ食品之照片三幀等附卷可憑，是原告確有販售特定品牌食品之
    違章事證，應可認定。至原告主張從未販售蜂針療法之食品，又留下電話及地址
    ，是表示對蜂針療法學術性負責，並非販賣產品等節，經被告依原告於廣播中所
    留下之聯絡電話，循線取得原告所負責之黃健企業有限公司開發、販售之「蜂蜜
    Ｖ」產品，已如前述，是所稱從未販售相關食品乙節，不足採據；復查首揭行政
    院衛生署食品廣告標示詞句涉及虛偽、誇張或醫藥效能之認定表第二點第一款規
    定，詞句未涉及醫藥效能但涉及虛偽誇張或易生誤解，涉及生理功能者，仍屬違
    反食品衛生管理法之規定。從而，被告以原告之宣傳詞句有誇大不實、易生誤解
    之情形並有交易行為，違反食品衛生管理法第十九條第一項規定，爰依同法第三
    十二條第一項規定，處以原告法定最低額三萬元罰鍰之處分，揆諸首揭規定及公
    告意旨，並無不合，應予維持云云。
五、本院查：
  (一)按食品衛生管理法第十九條第一項所謂之「食品」，應係指特定具體之食品而言
    ，此觀該條條文規定「對於食品、食品添加物或食品用洗潔劑所為之標示、宣傳
    或廣告，不得有不實、誇張或易生誤解之情形」等語自明，蓋食品衛生管理法之
    立法目的在於「管理食品衛生安全及品質，維護國民健康」（同法第一條），規
    範之行為標的，多與商業用途有關（同法第十、十一條參照），所謂「標示、宣
    傳或廣告」應係基於商業促銷目的，如非特定具體之食品，如何能「為之標示」
    ？又何必為其「宣傳或廣告」？故僅係一般可供人飲食或咀嚼之抽象物質而尚未
    經製造或加工成為特定具體之產品者，因無從為其「標示、宣傳或廣告」，即非
    食品衛生管理法第十九條第一項之規範對象。本件前次經台北市政府以九十一年
    十二月十八日府訴字第０九一二八七二七二００號訴願決定：「原處分撤銷，由
    原處分機關於收受決定書之次日起九十日內另為處分。」其理由略以：「．．．
    四、惟查依卷附訴願人於大眾之聲廣播電臺『黃博士健康講座』節目中相關談話
    之錄音帶資料顯示，雖訴願人於該節目中數度提及深海魚油、卵磷脂、鹿茸、乳
    酸菌等食品之內容及其效能，並顯有誇大不實、易生誤解之情形，然稽之卷附資
    料並未查獲訴願人確有販售之事實及其所宣稱之特定品牌食品，則本件原處分機
    關逕以前開錄音帶資料中提及訴願人聯絡電話及地址等，即認訴願人違反食品衛
    生管理法規定並有交易之虞，似嫌率斷。本件訴願人究有無交易或代理銷售之行
    為？其所宣稱之食品究何所指？又對食品所為之標示、宣傳或廣告，不得有不實
    、誇張或易生誤解之情形，所謂之『食品』究係泛稱所有一般之物品及其原料或
    是否應為『特定』之食品？仍不無疑義。從而，應將原處分撤銷，由原處分機關
    詳研後於收受決定書之次日起九十日內另為處分」，其隱含發回意旨即採上述見
    解，依訴願法第九十五條前段及第九十六條規定，被告對於本案重為處分時，應
    受前述見解之拘束。
  (二)原告於九十一年四月十一日在大眾之聲廣播電臺『黃博士健康講座』節目中宣稱
    「深海魚油、卵磷脂、蜂針療法、鹿茸、乳酸菌等，對顏面神經受傷、流口水、
    腦震盪、腦神經疾病等，有營養補給改善功能．．．」等詞句，固有系爭廣播節
    目內容錄音帶、台北市萬華區衛生所及被告機關分別於九十一年五月十四日及六
    月四日約談原告之調查紀錄各乙份附卷可稽，且為原告所不否認，惟查上開詞句
    所指涉之物品，單從其名詞外觀，無法看出其是否已成為某特定具體之食品，被
    告乃依台北市政府前次訴願決定意旨所指之疑義進行查證，由所屬萬華區衛生所
    於九十二年一月六日前往台北市○○街一九二號原告負責之「黃健企業有限公司
    」查察結果，雖查獲其辦公室玻璃櫃內置有蜂蜜、蜂膠、破壁花粉、蜂膠＋破壁
    花粉、花青素元、南瓜鋅、活化膠質素、蜜蜂抽出物＋蜂膠BV3、蜜蜂抽出物＋
    蜂膠BV2、蜂蜜Ｖ等產品，復經被告分別於九十二年一月十六日及二月十八日依
    原告於廣播中提供之電話服務專線進行查訪，取得原告負責之「黃健企業有限公
    司」販售之蜂蜜Ｖ食品，但上開查獲之特定具體產品均非系爭廣播節目所宣傳之
    「深海魚油、卵磷脂、鹿茸、乳酸菌」等物，甚為明顯，至於是否屬於「蜂針療
    法」？查所謂蜂針療法係指以蜜蜂的蜂針螫刺人體作為醫療方法，顯然不是供人
    飲食或咀嚼之物品或其原料，本非食品，應無食品衛生管理法之適用。退而言之
    ，因蜂針療法所利用的是蜂毒，上開查獲之特定具體產品中，蜂蜜、蜂膠、蜂膠
    ＋破壁花粉及蜂蜜Ｖ等產品顯與原告於系爭廣播節目中宣傳之蜂針療法無關，殆
    無疑義，而其餘蜜蜂抽出物＋蜂膠BV3或蜜蜂抽出物＋蜂膠BV2等物，亦難認與「
    蜂針療法」屬於同一概念。足見原告於九十一年四月十一日在大眾之聲廣播電臺
    『黃博士健康講座』節目中，僅係泛稱「深海魚油、卵磷脂、鹿茸、乳酸菌」等
    物質或「蜂針療法」之醫療方式，對於顏面神經受傷、流口水、腦震盪、腦神經
    疾病等，有營養補給改善功能云云，該等「深海魚油、卵磷脂、蜂針療法、鹿茸
    、乳酸菌」，對原告而言，僅係抽象物質或醫療方法，並無證據證明已經製造或
    加工成為特定具體之食品，被告竟認原告於系爭廣播節目中之前述說詞係對於特
    定「食品」之宣傳有誇大不實、易生誤解之情形，而援引食品衛生管理法第三十
    二條第一項前段規定予以處罰，容有誤會。
  (三)至於被告在原告負責之「黃健企業有限公司」查獲蜂蜜、蜂膠、破壁花粉、蜂膠
    ＋破壁花粉、花青素元、南瓜鋅、活化膠質素、蜜蜂抽出物＋蜂膠BV3、蜜蜂抽
    出物＋蜂膠BV2、蜂蜜Ｖ等產品及取得蜂蜜Ｖ食品，並無證據證明原告對此等特定
    具體產品有為「不實、誇張或易生誤解」之「標示、宣傳或廣告」，亦難認此部
    分違反食品衛生管理法第十九條第一項規定，應依同法第三十二條第一項前段規
    定處罰。又被告查獲之所謂蜂針療法宣傳資料僅係介紹「蜂針療法」之藥理作用
    及臨床應用，亦非對於特定「食品」之宣傳，有該宣傳單附訴願卷可稽。另原告
    負責之「黃健企業有限公司」於其產製之蜂蜜Ｖ食品瓶裝上之標示詞句係：「本
    產品可調節生理機能，滋補強身，促進新陳代謝，調整體質，幫助入睡，精神旺
    盛，減少疲勞感，延年益壽」等語，有原告提出之標籤貼紙附本院卷可稽，屬於
    上開行政院衛生署八十八年七月三十一日衛署食字第八八０三七七三五號公告例
    示之通常可使用詞句，未涉療效及誇大（見原處分卷末頁），均未違反食品衛生
    管理法第十九條第一項規定，併此明。
六、綜上所述，原告於系爭廣播節目之宣傳詞句，僅係就「深海魚油、卵磷脂、鹿茸
    、乳酸菌」等抽象物質或「蜂針療法」之醫療方式所為，並無證據證明其有對於
    某特定具體食品作「不實、誇張或易生誤解」之「標示、宣傳或廣告」，被告未
    加詳察，遽以其在「黃健企業有限公司」所查獲其他與系爭廣播節目宣傳之物質
    不符合之特定產品，指為就是原告個人於系爭廣播節目所宣傳之物質，認定事實
    即有違誤，因而援引食品衛生管理法第三十二條第一項前段規定予以處罰，亦有
    未合，且違背前次訴願決定意旨，本次訴願決定未加糾正，仍予維持，容有未洽
    ，原告訴請將之一併撤銷，自無不合，應予准許。又本件依卷內資料，事證已臻
    明確，爰不經言詞辯論為判決。
據上論結，本件原告之訴為有理由，爰依行政訴訟法第二百三十三條第一項、第九十
八條第三項前段，判決如主文。
中　　華　　民　　國　　九十三　　　年　　　三　　　　月　　　　二　　　日
                                  臺北高等行政法院  第二庭
      　　　　　　　　　　　　　　　　　　　　      法　官　林文舟
右為正本係照原本作成。
本件以訴訟事件所涉及之法律見解具有原則性者為限，始得於本判決送達後二十日內
向本院提出上訴狀並表明上訴理由，如已於本判決宣示後送達前提起上訴者，應於判
決送達後二十日內補具上訴理由（均按他造人數附繕本），且經最高行政法院許可後
方得上訴。
中　　華　　民　　國　　九十三　　　年　　　三　　　　月　　　　二　　　日
                                                   書記官  余淑芬
